【裁判字號】    98,台上,423
【裁判日期】    980122
【裁判案由】    違反貪污治罪條例
【裁判全文】
最高法院刑事判決              九十八年度台上字第四二三號
上   訴   人  丙○○
選 任辯護 人  林春榮律師
上   訴   人  甲○○
              乙○○
上列二人共同
選 任辯護 人  楊商江律師
              張豐守律師
上列上訴人等因違反貪污治罪條例案件，不服台灣高等法院台中
分院中華民國九十六年十月三十日第二審更審判決（九十五年度
上更(二)字第四０號，起訴案號：台灣彰化地方法院檢察署九十一
年度偵字第六九五二號，九十二年度偵字第一八三七號），提起
上訴，本院判決如下：
    主  文
原判決撤銷，發回台灣高等法院台中分院。
    理  由
本件原判決撤銷第一審之科刑判決，改判仍論處上訴人丙○○共
同連續依據法令從事公務之人員，對於主管之事務，明知違背法
令，直接圖其他私人不法利益，因而獲得利益罪刑（處有期徒刑
六年，褫奪公權三年）；論處上訴人甲○○、乙○○與依據法令
從事公務之人員，共同連續對於主管之事務，明知違背法令，直
接圖其他私人不法利益，因而獲得利益罪刑（各處有期徒刑五年
二月，均褫奪公權二年）；固非無見。
惟查：一、刑事訴訟法採直接審理主義，故採為判決基礎之證據
資料，必須經過調查程序而顯現出於審判庭者，始與直接審理主
義相符，否則其所踐行之訴訟程序即屬違背法令。依刑事訴訟法
第一百六十五條第一項規定：卷宗內之筆錄及其他文書可為證據
者，審判長應向當事人、代理人、辯護人宣讀或告以要旨；是審
判長於審判期日調查證據，應就筆錄或文書證據向當事人、代理
人、辯護人或輔佐人宣讀或告以要旨，其訴訟程序始為合法。上
開規定依同法第三百六十四條，為第二審審判所準用；因之第二
審法院自應踐行該項程序，使被告及辯護人等瞭解該證據之內容
，並為充分之辯論，始得採為判決之基礎，倘未向辯護人宣讀、
提示並告以要旨，自有違同法第一百五十五條第二項：「未經合
法調查之證據，不得作為判斷之依據」之規定。依原審審判筆錄
之記載，原審於民國九十六年十月九日審判期日，審判長就作為
判決基礎之筆錄及文書證據，僅向上訴人等提示並告以要旨（原
審卷(二)第一七六頁至第一八一頁），而未向其等之選任辯護人宣
讀或告以要旨，其踐行之訴訟程序，難謂適法。二、科刑之判決
書，其主文、事實與理由必須互相一致，否則即屬判決理由矛盾
。貪污治罪條例第二條原規定：「依據法令從事公務之人員，犯
本條例之罪者，依本條例處斷；其受公務機關委託承辦公務之人
，犯本條例之罪者，亦同」。嗣於九十五年五月五日修正為：「
公務員犯本條例之罪者，依本條例處斷」。原判決於理由欄四、
(一)說明刑法第十條關於公務員之定義雖已修正，對於公務員之範
圍加以限縮，但丙○○無論依修正前、修正後均符合公務員，上
開修正對於丙○○（原判決誤載為林榮松）無有利或不利之情形
，應適用裁判時法即修正後新法處斷（原判決正本第三十九頁）
。原判決既認應依新法處斷，但其事實欄卻依修正前規定謂丙○
○係「依據法令從事公務之人員」，主文欄亦諭知「依據法令從
事公務之人員」，有判決理由矛盾之違法。三、原判決事實認定
丙○○於八十八年三月間係彰化縣政府消防局行政室之課員，擔
任總務之工作（含採購業務），並於同年五、六月間辦理如原判
決附表（下稱附表）所示救助器材車等七部消防車之採購案，其
中救助器材車、高效能化學消防車、水箱車、普通化學消防車、
消防化學車等五部，由乙○○負責之「鉅機興業有限公司」（下
稱「鉅機公司」）得標；水庫車、五十公尺雲梯消防車，由甲○
○為實際負責人之「貿琪實業有限公司（下稱「貿琪公司」）得
標。依約定救助器材車、高效能化學消防車應在八十九年五月三
十日前交車，水箱車、普通化學消防車、消防化學車，應在八十
九年六月七日前交車，水庫車應在八十九年五月二十五日前交車
，五十公尺雲梯消防車應在八十九年九月二十二日前交車；且交
車時賣方應檢附符合當期行政院環保署有關廢氣排放及噪音管制
等規定證明（下稱廢氣排放等證明）供審查；交車逾期，每逾期
一日按總價千分之三計罰違約金，如逾期三十日併取消合約，沒
入履約保證金；嗣上開七部消防車分別於八十九年四月十五日、
同年五月十五日、同年六月二十日、同年六月二十三日、同年六
月二十日、同年七月十七日、同年十月六日，經基隆關稅局核發
「進口與貨物稅完（免）稅證明書」；又先後於八十九年六月十
七日、同年八月十一日（高效能化學消防車、水箱車、普通化學
消防車、消防化學車均同日）、同年七月二十六日、同年十一月
十日始完成廢氣排放等證明。上訴人等明知「貿琪公司」、「鉅
機公司」未能如期交車，甲○○、乙○○竟在丙○○指示下，分
別於八十九年五月三十日、同年六月七日、同年五月二十五日、
同年九月二十二日提出七張切結書（七張切結書日期，詳如附表
「交貨日」欄所載）內載：「『貿琪公司』、『鉅機公司』已依
約交貨，因貴局無停放場所等原因，由本公司負保管責任，俟驗
收時再開至貴局指定地點驗收，如有不實願負一切責任」等語，
並由丙○○收執，以待日後規避違約責任使用。嗣由丙○○向彰
化縣政府消防局行政室報稱「鉅機公司」、「貿琪公司」均已依
約依限完成交貨行為，彰化縣政府消防局分別於八十九年七月二
十日、同年八月二十四日、同年十一月二十一日驗收（各車驗收
日，詳如附表之「驗收日」），丙○○乃告知負責驗收之林樹甫
（經第一審判決無罪確定），「貿琪公司」、「鉅機公司」已依
約定交貨完成，致彰化縣政府消防局未對「貿琪公司」、「鉅機
公司」，依契約主張違約金罰款（即驗收扣款）或取消合約沒入
履約保證金等情。於理由欄二、(八)(九)說明依投標須知第十六條附
則第（八）規定，交車時賣方應交付廢氣排放等證明，有合約書
與投標須知在卷，此應為上訴人等所明知，若非丙○○已知「貿
琪公司」、「鉅機公司」因進口之部分消防車船期延誤及未能及
時通關放行，或雖已經海關放行，但仍未取得廢氣排放等證明，
有意圖利該二公司，豈會在該二公司均未檢附廢氣排放等證明供
審核，且有四輛消防車尚未經海關放行之情形下，即陳報已依約
履行交貨義務？另乙○○於法務部調查局彰化縣調查站（下稱彰
化縣調查站）亦自白：「我們公司已進口救助器材車、高效能化
學消防車，因彰化縣消防局一直未辦理驗收相關作業，我因怕無
法如期交貨必須罰款，所以請教丙○○怎麼辦？徐答稱以消防局
無停放場所等原因，提出切結書，我便在八十九年五月二十九日
製作切結書；另水箱車、普通化學消防車、消防化學車因仍在基
隆關稅局尚未放行，我以電話請教丙○○前述狀況，徐答稱以消
防局無停放場所等原因為由，我即在八十九年六月五日依前述消
防局無停放場所等原因製作切結書，並向彰化縣消防局提出」等
語；甲○○亦供稱：「以水庫車而言，契約規定的履約期限是八
十九年五月二十五日，該水庫車於當年五月二日海關即已放行，
本公司可於履約屆期前完成交車，因消防局無地方停放，又不願
意負保管責任，且該車於交車後尚須經檢驗程序，所以才請本公
司出具『切結書』的方式，將保管責任交給本公司負責」、「切
結書上所載的該雲梯車於八十九年九月二十一日完成到貨乙節，
係按一般船期預估的」、「完稅證明書等資料係掛牌後驗收時才
繳驗」等語。因而為不利上訴人等之認定（原判決正本第二十頁
、第二十六頁至第二十八頁）。依上，原判決係以系爭七部消防
車，雖其中三部「貿琪公司」、「鉅機公司」已進口並經海關放
行，但七部均未取得廢氣排放等證明，參以甲○○、乙○○於彰
化縣調查站之自白，丙○○明知上情，為圖使該二公司免於違約
受罰及沒入保證金，始向彰化縣政府消防局報稱已依約交貨。但
依卷內資料，上訴人等於偵查開始即否認知道須於交車時提出廢
氣排放等證明等語，而觀之甲○○、乙○○上開彰化縣調查站之
供述，係提及救助器材車、高效能化學消防車、水庫車，已購入
可交車，因彰化縣政府消防局未辦理驗收，始經丙○○告知以彰
化縣政府消防局無停車場所而提出切結書，均未供及廢氣排放等
證明事宜，另證人即彰化縣政府消防局行政室主任施順仁於第一
審審理中證稱：「一開始（指採購法剛施行）我們還是在摸索的
階段，後來因為審計室幫我們注意到投標須知的內容，所以我們
現在才比較清楚」等語。依上，甲○○、乙○○於彰化縣調查站
調查中均未提及有告知丙○○尚未取得廢氣排放等證明事宜，能
否僅因投標須知第十六條附則第(八)之規定，即認丙○○係明知「
貿琪公司」、「鉅機公司」須檢附廢氣排放等證明，且依卷內資
料，當時該二公司似亦未取得上開證明？實情如何，此攸關丙○
○是否有圖利之故意，原判決未調查釐清，復就施順仁上開證詞
未說明不予採納之理由，自有違誤。另依原判決上開事實之認定
，救助器材車、高效能化學消防車，乙○○係於八十九年五月二
十五日提出切結書，水庫車，甲○○係於同年九月二十一日提出
切結書，而上開三車係分別於八十九年四月十五日、同年五月十
五日、同年七月十七日由基隆海關核給完稅證明。倘屬非虛，於
甲○○、乙○○提出上開切結書前，「貿琪公司」、「鉅機公司
」似已進口上開三部消防車；另證人蔡福來、蔡旻勳證稱有開上
開三部車至彰化縣政府消防局再開回等語，證人施順仁於偵查及
第一審審理中證稱：「水庫車在交車期限前有看到車子」、「八
十九年五月份，有看到水庫車開到消防局，停放在大門前二、三
天」等語（偵字第一八三七號卷第十八頁反面，第一審卷第一０
一頁）。原判決僅於理由內依投標須知第十六條附則之規定，即
謂證人蔡福來、蔡旻勳之證言不可採，亦嫌速斷。四、八十五年
十月二十三日修正公布之貪污治罪條例第六條第一項第四款規定
：「對於主管或監督之事務，直接或間接圖私人不法之利益者，
處五年以上有期徒刑，得併科新台幣三千萬元以下罰金。」第八
條第二項前段規定：「犯同條例第四條至第六條之罪，在偵查中
自白，如有所得並自動繳交全部所得財物者，減輕其刑」，另九
十年十一月七日修正第六條第一項第四款為：「對於主管或監督
之事務，明知違背法令，直接或間接圖自己或其他私人不法利益
，因而獲得利益者，處五年以上有期徒刑，得併科新台幣三千萬
元以下罰金」；第八條第二項所規定偵查中自白減輕其刑之規定
則未修正。依原判決之認定。上訴人等係於八十九年五月間至同
年十一月間為本件犯行，如果非虛，上訴人行為後法律已有變更
，原判決未依刑法第二條第一項規定比較適用，逕適用修正後之
上開條例第六條第一項第四款論處，自有不適用法則之違法。又
依原判決之認定，丙○○、甲○○係共同圖利「貿琪公司」，丙
○○、乙○○係共同圖利「鉅機公司」。然上訴人等似未有所得
，且依事實欄六之認定，「貿琪公司」、「鉅機公司」為彰化縣
政府審計室發見違約逾期，乃於九十年三月十四日分別簽發新台
幣（下同）四百七十二萬一千二百六十八元、四百三十八萬九千
三百六十元之支票給彰化縣政府消防局等情（原判決正本第十頁
），且原判決於理由欄二、(九)(2)亦說明乙○○於彰化縣調查站及
偵查中均自白（原判決正本第二十七頁至第二十八頁）。倘若非
虛，則乙○○是否合於貪污治罪條例第八條減輕其刑之規定，又
依丙○○、甲○○於彰化縣調查站、偵查中供述之情形，是否與
乙○○供述相同而合於自白減輕其刑之規定，原判決未為審酌說
明，亦有違誤。綜上，應認原判決仍有撤銷發回之原因。原判決
其他有裁判上一罪關係部分，基於審判不可分原則，應一併發回
。
據上論結，應依刑事訴訟法第三百九十七條、第四百零一條，判
決如主文。
中    華    民    國  九十八  年    一    月  二十二  日
                      最高法院刑事第八庭
                          審判長法官  林  永  茂
                                法官  吳  昆  仁
                                法官  蘇  振  堂
                                法官  蕭  仰  歸
                                法官  林  立  華
      本件正本證明與原本無異
                                      書  記  官
中    華    民    國  九十八  年    二    月    六    日
                                                     ｍ


司法院資訊處製作；財團法人民間司法改革基金會備份。
